【裁判字號】    97,交聲,2930
【裁判日期】    971230
【裁判案由】    聲明異議
【裁判全文】
臺灣高雄地方法院交通事件裁定        97年度交聲字第2930號
原處分機關  交通部公路總局高雄區監理所
異  議  人  甲○○
上列異議人因違反道路交通管理處罰條例案件，對於交通路公路
總局高雄區監理所於民國97年12月3 日所為之處分（原處分案號
：高監自裁字第裁80-N00000000號），聲明異議，本院裁定如下
：
    主   文
原處分關於罰鍰逾新台幣玖仟伍佰元部分，撤銷。
就上開撤銷部分，甲○○不罰。
其他異議駁回。
    理    由
一、異議人即受處分人甲○○（下稱異議人）異議意旨略以：伊
    於民國（下同）96年2 月17日21時許，在高雄縣阿蓮鄉友人
    家中飲用酒類後，於同（17）日24時、18日凌晨許，駕駛車
    牌號碼5422-PX 自小客車，行經同鄉復安村復安190 之54號
    前，因不能安全駕駛肇事而受有傷害，經警實施酒精濃度抽
    血檢測結果，換算酒後呼氣值達每公升1.24毫客，遭警掣單
    舉發「酒精濃度超過標準（每公升0.55毫克以上）」違規，
    依道路交通管理處罰條例第35條第1 項第1 款規定，裁處罰
    鍰新台幣（下同）4 萬9500元，併吊扣駕照12月之處分在案
    。伊就此違規事實固不否認，惟伊公共危險案件，業經警移
    送高雄地檢署偵查後，異議人遵守檢察官緩起訴處分附帶條
    件，已經繳納4 萬元公益金，且伊已受原處分機關裁處並執
    行吊扣駕駛執照12個月處分完畢，詎原處分機關本件仍再裁
    處罰鍰4 萬9500元，基於一事不二罰原則，請撤銷裁處罰鍰
    4 萬9500元之處分（就施以道安講習未聲明異議）等語。
二、按汽車駕駛人，駕駛汽車經測試檢定，酒精濃度超過規定標
    準者，處新台幣1 萬5 千元以上6 萬元以下罰鍰，並當場移
    置保管其車輛及吊扣其駕駛執照1 年，道路交通管理處罰條
    例第35條第1 項第1 款前段定有明文。再依94年2 月5 日公
    布，95年2 月5 日施行之行政罰法第26條規定：「一行為同
    時觸犯刑事法律及違反行政法上義務規定者，依刑事法律處
    罰之。但其行為應處以其他種類行政罰或得沒入之物而未經
    法院宣告沒收者，亦得裁處之。前項行為如經不起訴處分或
    為無罪、免訴、不受理、不付審理之裁判確定者，得依違反
    行政法上之義務規定裁處之」；且同法第1 條規定：「違反
    行政法上義務而受罰鍰、沒入或其他種類行政罰之處罰時，
    適用本法。但其他法律有特別規定者，從其規定」，而上開
    道路交通管理處罰條例第35條第1 項第1 款規定，係對行為
    人違反行政法上義務規定之行政罰，且該條例關於一行為同
    時觸犯刑事法律及違反行政法上義務規定者，並無特別規定
    ，是汽車駕駛人一酒後駕駛汽車行為，經測試檢定酒精濃度
    超過規定標準，而同時涉有刑法第185 條之3 公共危險罪嫌
    時，道路交通管理處罰機關除有行政罰法第26條第1 項但書
    之情形，得裁處其他種類行政罰（例如當場移置保管車輛、
    吊扣駕駛執照、施以道安講習等）外，關於罰鍰部分，即應
    依行政罰法第26條及道路交通管理處罰條例第10條規定移送
    地方法院檢察署處理，不得依道路交通管理處罰條例第35
    條第1 項第1 款規定，逕行裁處行為人罰鍰之行政罰。又觸
    犯刑事法律之犯罪行為，除得經檢察官之起訴，並由法院審
    理後，為有罪科刑、無罪、免訴、不受理、不付審理之裁判
    外，如檢察官認該行為所涉為死刑、無期徒刑或最輕本刑3
    年以上有期徒刑以外之罪，於參酌刑法第57條所列事項及公
    共利益之維護，認以緩起訴為適當者，得定1 年以上3 年以
    下之緩起訴期間為緩起訴處分，並同時命被告為一定之金錢
    給付，因該金錢給付係附隨於緩起訴處分之負擔，性質上雖
    非刑罰，惟就被告而言，不無被強制剝奪財產權之性質，仍
    屬其為犯罪所付出之代價，其於刑事訴訟程序中由檢察官命
    被告支付一定金額，乃剝奪其財產權之處罰，並非上開檢察
    官所為普通「不起訴處分」，雖與刑法中罰金刑有異，無須
    經法院判決，應認仍係因被告犯罪，而屬上開行政罰法第26
    條所定「依刑事法律處罰之」所為之刑事處罰。
三、次按前項汽車駕駛人，經裁判確定處以罰金低於本條例第92
    條第3 項所訂最低罰鍰基準規定者，應依本條例裁決繳納不
    足最低罰鍰之部分，道路交通管理處罰條例第35條於94年12
    月28日修正公布增訂第8 項定有明文。而依同條例第92條第
    3 項授權訂定之違反道路交通管理事件統一裁罰基準表，其
    中就酒精濃度超過規定標準之裁罰，「駕駛人其吐氣所含酒
    精濃度超過每公升0.55毫克以上者」，自小型車最低裁罰標
    準為新台幣4 萬9500元，亦有明定。本件原處分所為吊扣駕
    照、施以道安講習等部分與罰鍰部分，係屬不同種類處分，
    依行政罰法第24條第2 項前段，固得併為處罰，而其對異議
    人所處交通行政罰鍰，與刑事緩起訴處分附條件諭知繳納處
    分金，均屬剝奪財產權之處罰，自不得重複處罰。是原處分
    機關如認為該刑事緩起訴處分金係屬較輕之處罰，低於上開
    條例第92條第3 項所訂最低罰鍰基準者，就不足最低罰鍰基
    準規定之部分須予處罰，始足以達成行政目的，仍非不得於
    緩起訴處分確定後，衡酌公法上之合目的性、比例原則等基
    本原則，而為裁處，始符上開法律意旨。
四、經查：
  (一)本件異議人因酒後駕自小型車肇事，且經抽血測試後換算其
    呼氣酒精濃度高達每公升1.24毫克，違反道路交通管理處罰
    條例第35條第1 項第1 款規定，遭員警掣單舉發，經原處分
    機關裁處，並於96年3 月2 日至97年3 月1 日（1 年），對
    於異議人執行吊扣駕照處分完畢，有原處分機關移送卷內汽
    車基本資料查詢單1 份在卷足參。而異議人被移送刑事公共
    危險案件，經高雄地檢署以96年度偵字第7800號為附條件緩
    起訴處分後，異議人已向財團法人犯罪被害人保護協會高雄
    分會支付處分金4 萬元在案，有上開緩起訴處分書、台灣高
    等法院被告前案紀錄表各1 份在卷足參。而該刑事緩起訴處
    分所附條件之內容，雖非刑法之刑罰種類，然屬刑事訴訟法
    所定相當於「經裁判確定」之罰金處罰，且對被告名譽、心
    理產生相當制約，並影響被告財產上權利，實質該當於行政
    罰法第26條第1 項「依刑事法律」之處罰。是原處分機關若
    仍認有對異議人施以交通秩序罰即罰鍰之必要，僅得於逾上
    開緩起訴處分附條件處分金（4 萬元）部分而為裁罰，如就
    緩起訴處分金範圍內而為裁罰，即難謂為適法之處分。
  (二)本件原處分機關仍執為維護道路交通秩序，確保用路人行車
    安全等語，於97年12月3 日，就異議人同一違規事件裁處罰
    鍰4 萬9500元，其就此見解，實與上開行政罰法第26條、道
    路交通管理處罰條例第35條第8 項意旨及前揭說明不符，是
    異議人就罰鍰在相當於緩起訴處分金4 萬元之範圍內聲明異
    議，請求撤銷原處分，為有理由，自應准許。至原處分機關
    所為裁罰就逾處分金4 萬元部分認為仍須處罰，始足以達成
    行政目的，就此部分聲明異議，為無理由，應予駁回。
五、綜上所述，原處分機關對異議人裁處罰鍰4 萬9500元，其中
    罰鍰逾9500元（即4 萬元）部分，於法尚有未洽，就此部分
    應予撤銷，並諭知異議人不罰；就罰鍰9500元部分，於法有
    據，應予維持，就此部分聲明異議，為無理由，應予駁回。
六、依道路交通管理處罰條例第87條第2 項、道路交通案件處理
    辦法第19條、第20條前段，裁定如主文。
中    華    民    國    97    年    12    月    30    日
                    交通法庭    法  官  李昆南
以上正本證明與原本無異。
如不服本裁定應於送達後5日內向本院提出抗告狀。
中    華    民    國    97    年    12    月    31    日
                                書記官  黃美玲


司法院資訊處製作；財團法人民間司法改革基金會備份。
